---
title: "Introduction aux modèles économétriques avec du Machine Learning"
subtitle: "Correction Méthodes de Régularisation (Ridge, Lasso, Elastic Net, Post-Lasso)"
author: "Agossou M. YOMAKOU"
date: "`r Sys.Date()`"
output:
  pdf_document:
    number_section: true
header-includes:
  - \usepackage{float}
  - \usepackage{amsthm}
  - \usepackage{mdframed}
  - \usepackage{mathrsfs}
  - \newmdenv[linecolor=black, linewidth=1pt, frametitle=Théorème]{thmBox}
---

\maketitle

\begin{figure}[ht]
  \centering
  \includegraphics[width=1\textwidth]{"C:/Users/HP/Pictures/fgses.png"}
\end{figure}

\newpage

\tableofcontents{}

\newpage

```{r, warning=FALSE,results='hide', include=FALSE}
library(glmnet)
library(caret)
library(tidyverse)
library(elasticnet)
```


Q1 : Standardisation cruciale pour comparer les pénalités

**Réponse** : Les méthodes sont sensibles à l'échelle des variables

```{r}
# Q2 : Standardisation
data(Boston, package = "MASS")
X <- scale(Boston[, -14])  # Standardisation des prédicteurs
y <- Boston$medv           # Variable réponse non standardisée

# Q3 : Découpage train/test
set.seed(123)
train_index <- createDataPartition(y, p = 0.7, list = FALSE)
X_train <- X[train_index, ]
y_train <- y[train_index]
X_test <- X[-train_index, ]
y_test <- y[-train_index]

```

# Modèle Ridge

```{r, warning=FALSE}
set.seed(123)
# Q4 : Modèle Ridge (alpha=0)
lambda_grid <- 10^seq(3, -2, length = 100)
ridge <- cv.glmnet(X_train, y_train, alpha = 0, lambda = lambda_grid)

# Q5 : Chemin des coefficients
plot(ridge$glmnet.fit, xvar = "lambda", main = "Ridge - Chemin des coefficients")

# Q6 : lambda optimal
best_lambda_ridge = ridge$lambda.min
cat("lambda optimal (Ridge):", ridge$lambda.min)
```

# Modèle Lasso

```{r, warning=FALSE}
# Q7 : Modèle Lasso (alpha=1)
lasso <- cv.glmnet(X_train, y_train, alpha = 1, lambda = lambda_grid)
best_lambda_lasso <- lasso$lambda.min  
plot(lasso$glmnet.fit, xvar = "lambda", main = "Ridge - Chemin des coefficients")

# Nombre de coefs nuls pour lambda=0.1
coef_at_0.1 <- predict(lasso, type = "coefficients", s = 0.1)
sum(coef_at_0.1[-1] == 0)  # Exclut l'intercept

# Q8 : Comparaison avec VIF
model_lm <- lm(medv ~ ., data = Boston[train_index, ])
car::vif(model_lm)  # Forte colinéarité si VIF > 5-10

```

Q9 : Avantage du Lasso

**Réponse** : Le Lasso élimine les variables redondantes (coefs=0), contrairement à Ridge qui ne fait que les réduire


# Elastic Net
```{r, warning=FALSE}
# Q10 : Optimisation de alpha
set.seed(123)
enet <- train(
  x = X_train,
  y = y_train,
  method = "glmnet",
  tuneGrid = expand.grid(
    alpha = seq(0, 1, length = 10),  # Grille pour alpha
    lambda = lambda_grid
  ),
  trControl = trainControl("cv", number = 10)
)

best_alpha <- enet$bestTune$alpha
best_lambda_enet <- enet$bestTune$lambda

# La meilleure combinaison de alpha et de lambda pour l'elastic net
enet$bestTune


# Q11 : Nombre de variables sélectionnées
coef_enet <- coef(enet$finalModel, s = best_lambda_enet)
sum(coef_enet[-1] != 0)  # Variables non nulles
```

Pour avoir tout les résultats de combinaison de $\alpha$ et de $\lambda$ pour l'Elastic Net, la commande est `enet$results`. Elle afichera 


# Post Lasso
```{r}
# Q12 : Variables sélectionnées par Lasso
selected_vars <- which(coef(lasso, s = "lambda.min")[-1] != 0)
colnames(X_train[, selected_vars])  # Affiche les noms

# Q13 : Réestimation par OLS
X_sel <- X_train[, selected_vars, drop = FALSE]
post_lasso <- lm(y_train ~ ., data = as.data.frame(X_sel))
summary(post_lasso)  # Comparez les coefs avec ceux du Lasso


```

# Evaluation
```{r, warning=FALSE}
# Q14 : Calcul des MSE
predictions <- list(
  Ridge = predict(ridge, s = best_lambda_ridge, newx = X_test),
  Lasso = predict(lasso, s = best_lambda_lasso, newx = X_test),
  ElasticNet = predict(enet, newdata = X_test),
  PostLasso = predict(post_lasso, newdata = data.frame(X_test))
)

mse_results <- sapply(predictions, function(pred) mean((y_test - pred)^2))

# Q15 : Visualisation
ggplot(data.frame(Model = names(mse_results), MSE = mse_results), 
       aes(x = Model, y = MSE)) +
  geom_col(fill = "lightblue") +
  geom_text(aes(label = round(MSE, 3)), vjust = -0.5) +
  labs(title = "Comparaison des MSE") +
  theme_minimal()

post_coef <- coef(post_lasso)

# 2. Nettoyer les noms en supprimant le préfixe
clean_names <- gsub("X_train\\[, selected_vars\\]", "", names(post_coef))
post_lasso_coeff <- rep(NA, ncol(X))
for(i in seq_along(clean_names[-1])) {  # Exclure l'intercept
  var_name <- clean_names[-1][i]
  if(var_name %in% colnames(X)) {
    post_lasso_coeff[which(colnames(X) == var_name)] <- post_coef[-1][i]
  }
}

# Q16 : Comparaison des coefficients
coef_comparison <- data.frame(
  Variable = colnames(X),
  Ridge = as.vector(coef(ridge, s = "lambda.min")[-1]),
  Lasso = as.vector(coef(lasso, s = "lambda.min")[-1]),
  ElasticNet = as.vector(coef(enet$finalModel, s = best_lambda_enet)[-1]),
 PostLasso = post_lasso_coeff
)

coef_comparison
```


La comparaison des coefficients estimés par les méthodes Ridge, Lasso, ElasticNet et PostLasso met en évidence plusieurs points intéressants. Certaines variables, comme `rm` (nombre de pièces), `dis` (distance aux centres d’emploi), et `lstat` (pourcentage de population à faible statut socio-économique), ressortent systématiquement comme très influentes, avec des effets forts et stables entre les modèles. Cela confirme leur rôle déterminant dans l’explication du prix des logements. D'autres variables comme `indus` (proportion de terrains non résidentiels) sont exclues par Lasso et PostLasso, suggérant une faible pertinence prédictive ou une colinéarité avec d'autres variables. Ridge, contrairement à Lasso, conserve toutes les variables mais tend à réduire l’amplitude des coefficients, tandis que Lasso fait une sélection automatique en mettant certains à zéro. ElasticNet offre un compromis entre ces deux approches, et PostLasso affine les coefficients estimés après la sélection faite par Lasso.



# Stabilité
```{r, warning=FALSE}
# Q17
n_boot <- 100
selected_counts <- matrix(0, nrow = ncol(X), dimnames = list(colnames(X), NULL))

set.seed(123)
for (i in 1:n_boot) {
  idx <- sample(nrow(X_train), replace = TRUE)
  boot_fit <- cv.glmnet(X_train[idx, ], y_train[idx], alpha = 1)
  selected <- which(coef(boot_fit, s = "lambda.min")[-1] != 0)
  selected_counts[selected] <- selected_counts[selected] + 1
}

# Fréquence de sélection
data.frame(Variable = rownames(selected_counts), 
           Freq = selected_counts/n_boot) %>%
  arrange(desc(Freq))

```

# Interpretation

Les variables les plus fiables pour la modélisation semblent être celles avec une fréquence de 1.00. Celles avec une fréquence plus faible méritent une analyse complémentaire.


Q18 : 

**Réponse**: 

- Post-Lasso recalcule les coefs sans pénalité, réduisant le biais
- Ridge préférable quand toutes les variables sont pertinentes

